臺灣高等法院民事判決
108年度上易字第937號
上  訴  人  李金塗  
訴訟代理人  陳惠英  
            裘佩恩律師
被  上訴人  鉅欣實業股份有限公司
法定代理人  劉山銘  
訴訟代理人  羅嘉希律師
            吳敬恒律師
上列當事人間請求返還不當得利事件，上訴人對於中華民國108
年5月24日臺灣桃園地方法院107年度訴字第2001號第一審判決提
起上訴，本院於民國110年2月23日言詞辯論終結，判決如下：
    主      文
上訴駁回。
第二審訴訟費用由上訴人負擔。
    事實及理由
一、上訴人主張：伊為桃園市○○區○○段0○○○段0000地號土地（下
    稱系爭土地）所有權人；被上訴人為同段8地號土地（下稱
    系爭8地號土地）及其上門牌號碼為桃園市○○區○○路0000巷0
    0號廠房（建號為同段1、2、3號建號，下稱系爭廠房）之原
    所有權人。被上訴人自民國（下同）85年起，於系爭土地如
    原判決附圖（下稱附圖）所示編號169⑴部分（面積171.78平
    方公尺，下稱169⑴土地）鋪設柏油，供其通行，乃無權占用
    系爭土地並受有相當租金之不當得利，爰先位依民法第179
    條規定，請求被上訴人給付自90年8月19日起至105年8月19
    日止，相當租金之不當得利共新臺幣(下同)71萬2,715元本
    息。退步言，如認被上訴人對系爭土地有袋地通行權，爰備
    位依民法第787條第2項、第788條第1項規定，擇一請求被上
    訴人給付償金71萬2,715元本息等語。原審為上訴人全部敗
    訴判決，上訴人不服，提起上訴，上訴聲明求為判決：㈠、
    原判決廢棄。㈡、被上訴人應給付上訴人71萬2,715元，及自
    107年4月1日起至清償日止，按週年利率5%計算之利息。
二、被上訴人則以：㈠、伊未於系爭土地上鋪設柏油，伊對系爭
    土地無占用情形，不構成無權占有，自無不當得利可言。㈡
    、系爭土地之地目自61年4月15日起至105年9月26日止均為
    道，其上設有電線桿、排水溝、感光鏡、消防栓、植栽及柏
    油等公共設施，且於75年在系爭8地號土地興建廠房時，以
    系爭土地作為臨接道路指定建築線，並核發建築執照，於10
    4年間再次於系爭8地號土地申請建築時，亦以系爭土地作為
    指定建築線之一部份，是系爭土地乃由桃園市桃園區公所養
    護且經桃園市政府編定之公用道路。㈢、退步言，系爭土地
    遲至67年起已鋪柏油路供公眾通行迄至105年間，並因長期
    作為道路使用，而免徵地價稅，同時為系爭廠房出入通行之
    唯一通道，自屬既成道路，是伊通行系爭土地係基於公用地
    役關係，不構成不當得利，亦非行使袋地通行權。㈣、此外
    ，系爭土地長達約44年免徵土地稅，上訴人向伊請求不當得
    利或償金，乃違反民法第148條規定，屬權利濫用，不應准
    許。㈤、倘若認為伊構成不當得利，上訴人請求超過起訴回
    溯5年之相當於租金之不當得利部分均罹於時效，且系爭土
    地週遭商業機能不高，應依申報地價3%計算相當租金之不當
    得利。又系爭8地號土地乃袋地，應依申報地價0.3%計算償
    金等語資為抗辯。並答辯聲明：上訴駁回。
三、兩造不爭執之事實（本院卷一第390至391頁）：
㈠、上訴人於60年4月1日取得系爭土地所有權(原審卷第5頁、第4
    8頁)。
㈡、系爭土地於61年4月15日前地目登記為「田」，自61年4月15
    日起至105年9月26日止期間地目為「道」，作為道路使用，
    自80年至105年免徵地價稅。該道路於105年8月封閉，桃園
    市政府地方稅務局以函文通知上訴人於106年7月7日前查覆
    是否無償供公眾通行，上訴人未回覆，該局乃以現狀與土地
    稅減免規則第9條規定不符為由，自106年起按一般用地稅率
    課徵地價稅(本院卷一第329至331頁、第333至339頁)。
㈢、系爭土地於105年9月26日辦理塗銷地目登記，改為「空白」
    （原審卷第70頁、第167至173頁）。
㈣、系爭土地面積237.05平方公尺，其中169(1)土地面積為171.7
    8平方公尺，其上鋪設柏油，向南可延伸至同段122、167、1
    68地號土地，再連接至坐落同段167之1地號土地上之桃園市
    桃園區春日路1434巷（下稱春日路1434巷道）（原審卷第48
    頁、第113頁）。
㈤、系爭廠房之建號為同段1、2、3建號，分別於61年2月8日、 7
    5年10月17日、62年8月5日於系爭8地號土地上興建完成。訴
    外人億進實業股份有限公司（下稱億進公司）於75年增建時
    ，先後取得(75)桃縣建管執照字第工548號建築執照及(
　　75)使照工565號使用執照。被上訴人嗣於87年6月17日以買
    賣為原因，移轉登記取得系爭廠房及系爭8地號土地所有權
    （本院卷一第341至351頁、第365頁、本院卷二第113頁、第
    187至231頁）。
㈥、被上訴人於104年12月3日將系爭8地號土地及系爭廠房出售予
    受告知人成陽印刷股份有限公司（下稱成陽公司），並於 1
    04年12月17日移轉所有權予成陽公司。被上訴人於85年1月2
    5日完成公司設立登記起至104年12月17日止期間，均以系爭
    廠房作為公司所在地（原審卷第7頁、第46頁、本院卷一第3
    41至351頁）。
㈦、系爭8地號土地為袋地，且受限地勢高低，被上訴人於使用系
    爭廠房期間，均通行同段170地號土地、169⑴土地、同段122
    、167、168地號土地，出入春日路1434巷道（即門牌整編前
    之民生北路636巷）（本院卷一第183頁、卷二第259頁）。
㈧、系爭土地於105年8月27日由上訴人訴訟代理人陳惠英以架設
    鐵架圍籬方式，禁止車輛通行至今。同段167、166地號土地
    地主亦於106年間堆放物品及貨櫃，禁止車輛通行至今（原
    審卷第106至109頁）。
四、上訴人主張被上訴人以鋪設柏油方式無權占用伊所有之169⑴
    土地，被上訴人受有相當於租金之不當得利，先位主張依民
    法第179條規定請求被上訴人給付相當於租金之不當得利。
    又被上訴人如對系爭土地有袋地通行權，則備位主張依民法
    第787條第2項、第788條第1項規定，請求被上訴人給付償金
    等情，為被上訴人所否認，並以前詞置辯，茲查：
㈠、被上訴人是否自85年起，以鋪設柏油方法無權占用系爭土地
    ？
　1.按當事人主張有利於己之事實者，就其事實有舉證之責任，
    但法律別有規定，或依其情形顯失公平者，不在此限，民事
    訴訟法第277條第1項定有明文。次按無法律上原因而受利益
    ，致他人受損害者，應返還其利益。雖有法律上原因，而其
    後已不存在者，亦同，民法第179條定有明定。是主張不當
    得利之要件，必須以該當事人無法律上之原因而受利益，致
    他人受損害，且該受利益與受損害之間有因果關係存在。而
    依不當得利之法則請求無權占有他人土地之人返還不當得利
    ，固得以其可能獲得相當於租金之利益為社會通常觀念，並
    以該利益推估其所受利益（參見最高法院61年台上字第  16
    95號判例意旨），惟仍須以無權占有他人土地，致他人受有
    損害為前提。再按，對於物有事實上管領之力者，為占有人
    ，民法第940條定有明文。所謂對於物事實上管領之力，係
    指對於物得為支配，排除他人干涉，且此一概念係社會事實
    ，須依社會通念斟酌外部可供認識之時空關係，包括人與物
    在場合上一定之結合關係，足認某物為某人事實上管領，如
    僅單純象徵性標示，或偶然使用，或基於地勢因使用自己土
    地而兼有使用他人土地之事實，即不得僅以使用之事實，逕
    認其使用即占有該土地，並致土地所有權人受有何損害。
　2.上訴人主張被上訴人自85年起於169⑴土地鋪設柏油，供已通
    行，構成無權占用系爭土地，並受有相當租金之不當得利云
    云，為被上訴人否認，揆諸前開說明，自應由上訴人就被上
    訴人以鋪設柏油方法無權占用系爭土地之事實，負舉證之責
    。上訴人雖提出桃園市桃園區公所105年8月5日函文表示系
    爭土地上柏油非該區公所鋪設等語（本院卷一第25頁），然
    此點僅能知悉系爭土地非該區公所養護之道路，不足證明16
    9⑴土地柏油路面乃被上訴人鋪設，上訴人復未提出其他證據
    以實其說，是上訴人主張被上訴人自85年起以鋪設柏油方法
    占用系爭土地云云，當非可採。至被上訴人自承有以系爭土
    地申請建築線或因系爭土地為道路用地而通行系爭土地之事
    實，但此等之舉均非將系爭土地納為被上訴人支配之範疇，
    或享有排除他人使用之情形，尚難據此逕認被上訴人對系爭
    土地行使事實上之管領力，而有「占有」之事實。
㈡、系爭土地是否為桃園市桃園區公所養護且經桃園市政府編定
    之公用道路？
　　被上訴人主張系爭土地乃由桃園市桃園區公所養護且經桃園
    市政府編定之公用道路云云，然查，本院於108年10月7日函
    詢桃園市桃園區公所說明系爭土地上是否設有公共設施，並
    為該所養護等情（本院卷一第109頁），經桃園市桃園區公
    所於108年10月16日以桃市桃工字第1080067141號函文回覆
    略以：經本公所「桃園區地理資訊系統」105年正射影像顯
    示，系爭土地無相關本公所公共設施，且本公所查無相關養
    護紀錄，是系爭土地現有之柏油路面非屬本公所養護範圍等
    語（本院卷一第125頁），且被上訴人未提出證據證明系爭
    土地經桃園市政府編定為公用道路，是被上訴人此部分主張
    ，難認有據。
㈢、169⑴土地是否為「既成道路」？
　1.按公用地役關係乃私有土地而具有公共用物性質之法律關係
    ，與民法上之地役權概念有間。既成道路成立公用地役關係
    ，須為不特定之公眾通行所必要，而非僅為通行之便利或省
    時；其次，於公眾通行之初，土地所有權人並無阻止之情事
    ；其三，須經歷之年代久遠而未曾中斷，所謂年代久遠雖不
    必限定其期間，但仍應以時日長久，一般人無復記憶其確實
    之起始，僅能知其梗概為必要（司法院釋字第400號解釋理
    由書可參、最高法院89年度台上字第1020號判決意旨參照）
    。
　2.查現今地目雖與土地使用狀態未必相同，且地目等則制度已
    於106年1月1日起廢除，並停止辦理地目變更登記（105年10
    月27日內政部台內地字第1050436952號函文意旨參照）。然
    按臺灣省政府60年2月20日府民地甲字第78764號令規定，關
    於地目變更勘查與抽查程序之作業方法為⑴地政事務所受理
    地目變更申請案件，每月定期勘查2次，初勘與複勘合併辦
    理縮短勘查時限，由申請至核定不得逾25日。⑵地政事務所
    於接到申請案件，應隨時審核，如經核對申請書相符合，立
    即發交會勘小組人員，照預定勘查日進行勘查。⑷地目之變
    更，應依照變更實況，依法可予變更者為準，核准變更與否
    ，勘查人員應於地目變更申請書勘查情形欄簽註變更實況，
    ....不得簡略...（本院卷一第451至452頁）。又78年
　　12月14日發布之辦理地目變更注意事項第9條第2項規定，地
    政事務所應依收件順序審查，經審查與規定相符者，除經檢
    附測量結果通知書，或市縣主管機關核發之有關文件，足以
    證明該地之使用狀況，應免予勘查，逕行核定外，其餘應派
    員實地勘查。前款申請案件，如經審查與規定不符者，應一
    次通知補正（本院卷一第552頁），可見地目等則制度廢除
    之前，申請地目變更須經過詳實之調查、勘查、審核，確認
    與現況相符，始能准予變更。依上開三之㈡所示，系爭土地
    於61年4月15日前之地目登記為「田」，自61年4月15日起變
    更為「道」，迄105年9月26日始塗銷地目登記，足見系爭土
    地於61年4月15日以前已作為道路使用，經地政機關查核確
    認後，准予變更地目為「道」。
　3.依上開三之㈤所示，自61年2月8日起，系爭8地號土地始興建
    系爭廠房，有聯絡公路之需求。參以上開三之㈣所示通行路
    線，並對照系爭土地周遭區域於67年8月4日、67年12月16日
    、75年6月29日、75年10月2日、85年5月15日、85年8月15日
    、95年10月19日、103年11月5日、104年5月13日之空照圖(
    原審卷第34至39頁、本院卷一第183頁、卷二第247至256頁
    、第289頁)，及系爭土地107年10月26日複丈成果圖（原審
    卷第113頁）所示系爭土地、同段122、167、168、167之1地
    號土地相互對應位置，顯示系爭土地於67年間迄今均為空地
    ，可延伸至同段122、167、168地號土地，以連接至春日路1
    434巷道（即門牌整編前之舊時民生北路636巷），其道路寬
    度及路線無明顯重大變化，堪認系爭8地號土地及系爭廠房
    之所有權人、使用人及往來之不特定人等，至遲於61年間起
    ，持續通行169(1)土地與公路聯絡。
　4.又按無償供公眾通行之道路土地，經查明屬實者，在使用期
    間內，地價稅或田賦全免。直轄市、縣 (市) 主管稽徵機關
    接到減免地價稅或田賦之申請後，除例外情形外，應即會同
    會辦機關派員，依據地籍圖冊實地勘查，並得視事實需要，
    函請申請人到場引導。前項實地勘查，其應勘查⑴、核對原
    冊所列土地權屬、坐落、面積、地號、地價或賦額是否相符
    。⑵、查核申請減免案件是否與有關規定相符。⑶、逐筆履勘
    土地使用情形是否屬實。⑷、其他有關事項，會勘人員並應
    將勘查結果會報主管稽徵機關。合於第9條規定申請減免地
    價稅或田賦者，應於每年 (期) 開徵40日前提出申請；逾期
    申請者，自申請之次年 (期) 起減免。減免原因消滅，自次
    年 (期) 恢復徵收。土地增值稅之減免應於申報土地移轉現
    值時，檢同有關證明文件向主管稽徵機關提出申請，土地稅
    減免規則第9條本文、第23條、第24條分別定有明文。查系
    爭土地自80年至105年間均免徵地價稅，但因桃園市政府地
    方稅務局查知系爭土地原供道路使用部分於105年5月間遭封
    閉，且未獲上訴人回覆系爭土地是否仍無償供公眾通行乙情
    ，故經桃園市政府地方稅務局依上開規則第24條第1項後段
    規定，於106年起改按一般用地稅率課徵地價稅（本院卷一
    第329頁、不爭執事項㈡），足見上訴人前依上開規則第9、2
    3條規定，申請免徵地價稅，經稅捐稽徵機關核實，而自80
    年至105年間免徵地價稅，嗣因上訴人變更使用狀態，始自1
    06年起課徵地價稅。又依前開三之㈥、㈦所示，及原審勘驗筆
    錄及現場照片（見原審卷第90頁、第95至96頁、第103、109
    頁），系爭8地號土地為袋地，與西側相鄰之同段11地號間
    ，有高約1.54公尺之圍牆阻隔，且同段11地號土地作為停車
    場使用，難以作為系爭8地號土地對外通道，足資佐證169(1
    )土地於105年5月遭封閉前，供系爭8地號土地對外聯絡之用
    ，未曾中斷。
  5.再按建築基地與建築線應相連接，其接連部分之最小寬度，
    由直轄市、縣 (市) 主管建築機關統一規定。直轄市、縣 (
    市)  (局) 主管建築機關，應指定已經公告道路之境界線為
    建築線。但都市細部計畫規定須退縮建築時，從其規定。建
    築法第42條本文、第48條第1項本文定有明文。因此，為了確
    保建築基地與道路出入口之連結，並且明確界定公共領域與私
    有權屬的界限，以維護良好的都市景觀，規範建築基地應臨
    道路，始能合法建築，並領有建築執照與使用執照，而基地
    與道路連接之境界線即為建築線。查被上訴人委託台地測量
    工程有限公司就系爭8地號土地興建建物一案，向桃園市政
    府建管處申請建築執照，並於建築線指示圖上標示系爭土地
    為現有巷道，經該處於104年10月4日以編0000000000號建築
    線指示圖核准，此有桃園市政府建築管理處（下稱桃園建管
    處）109年2月5日函文暨檢附之系爭8地號土地申請建築線指
    示圖相關資料影本可稽(本院卷一第417至426頁、原審卷第4
    0至42頁）；又億進公司於75年間為增建系爭廠房申請建築
    執照時，亦將系爭土地、同段122、168、167等土地申請為
    基地鄰接道路，此有桃園建管處109年10月5日函文暨檢附之
    建造執照審查表影本可證（本院卷二第113至115頁），並經
    本院調取（75）建照工548號建造執照圖說（本院卷二第469
    、479頁），顯示系爭土地標示為咖啡色之計畫道路，且相
    連至系爭8地號土地上黃色之退縮地，益徵系爭8地號土地自
    75年間起，多次以系爭土地為道路申請建築執照，業經主管
    機關核准，並核發建築執照及使用執照。
　6.綜上各情，169⑴土地至遲自61年起，無償供不特定之公眾通
    行，未見土地所有人即上訴人於公眾通行之初或其後，有所
    阻止，更主動申請免徵地價稅，而默示認可他人通行使用，
    此使用狀態歷時44年未曾中斷，揆諸首開1.說明，可認 169
    ⑴土地已屬於形成公用地役關係之既成道路。
　7.至上訴人主張其已於桃園市政府信箱申請廢除土地上建築線
    乙事，並獲桃園市政府受理，應待桃園市政府受理結果等情
    ，固據其提出上開信箱內容及受理之訊息通知影本為憑（本
    院卷二第491至550頁），然縱使桃園市政府廢除系爭8地號
    土地之建築線，亦無從推翻系爭土地至遲自61年起，長年供
    不特定之公眾通行，且未經上訴人阻止，甚至為上訴人認可
    ，符合既成道路要件之事實，故此部分無調查之必要。況按
    攻擊或防禦方法，除別有規定外，應依訴訟進行之程度，於
    言詞辯論終結前適當時期提出之。當事人意圖延滯訴訟，或
    因重大過失，逾時始行提出攻擊或防禦方法，有礙訴訟之終
    結者，法院得駁回之；未於準備程序主張之事項，除法院應
    依職權調查之事項、該事項不甚延滯訴訟者、當事人釋明有
    因不可歸責於當事人之事由不能於準備程序提出者、依其他
    情形顯失公平者情形之一，於準備程序後行言詞辯論時，不
    得主張之。民事訴訟法第196條第1項、第2項前段、第276條
    分別定有明文。查被上訴人於107年4月11日即具狀抗辯其於
    104年間申請在系爭8地號土地上建築廠房之建築執照時，於
    建築線指示圖上標示系爭土地為現有巷道等語（原審卷第22
    頁），經兩造於一、二審程序中互為攻擊防禦，及經本院於
    109年1月2日發函桃園建管處調閱系爭8地號土地申請建築線
    指示圖資料，再調取系爭廠房初次建照、增建及變更建照(
    本院卷一第311頁、卷二第5頁），經桃園建管處分別於同年
    2月5日、同年6月9日、同年10月5日以函文回覆並檢附相關
    資料（本院卷一第417頁、卷二第69、113頁），上訴人閱卷
    後表示沒有證據調查事項（本院卷二第275、287頁），詎上
    訴人遲至110年2月23日言詞辯論期日前3日即110年2月20日
    始具狀聲請上開調查內容，顯已逾時提出，非不可歸責於上
    訴人，且上訴人未能釋明有不能於準備程序提出之正當理由
    ，亦未主張有何顯失公平情事，揆諸前開規定，不應准許提
    出。
㈣、上訴人先位主張依不當得利之法律關係，備位主張依民法第7
    87條第2項、第788條第1項規定，請求被上訴人給付71萬 2,
    715元本息，是否有據？被上訴人抗辯系爭土地乃供公眾通
    行之既成道路，伊通行系爭土地不構成不當得利，亦非行使
    袋地通行權等語，是否有據？
　  查被上訴人未占有169(1)土地，且169(1)土地為既成道路，
    成立公用地役關係，業如上開四之㈠、㈢所述，上訴人對  16
    9⑴土地所有權之行使，當受有限制，被上訴人通行169⑴土地
    ，則係基於公用地役關係所享有公法上之反射利益，與袋地
    通行權無涉，故上訴人依民法第179條規定，請求被上訴人
    返還相當於租金之不當得利，及依民法第787條第2項、第78
    8條第1項規定，向被上訴人請求給付通行169⑴土地之償金云
    云，均屬無據。
五、綜上所述，上訴人先位依民法第179條規定請求被上訴人給
    付71萬2,715元，及自起訴狀繕本送達翌日(即107年4月1日
    ，原審卷第18頁送達證書)起至清償日止，按週年利率5%計
    算之利息；備位依民法第787條第2項、第788條第1項規定請
    求被上訴人給付71萬2,715元，及自107年4月1日起至清償日
    止，按週年利率5%計算之利息，均無理由，不應准許。原審
    為上訴人敗訴之判決，並無不合，上訴論旨指摘原判決不當
    ，求予廢棄改判，為無理由，應駁回其上訴。
六、本件事證已臻明確，兩造其餘之攻擊或防禦方法及所用之證
    據，經本院斟酌後，認為均不足以影響本判決之結果，爰不
    逐一論列，附此敘明。
七、據上論結，本件上訴為無理由，依民事訴訟法第449條第1項、第78條，判決如主文。　　　　　　　　　　　　　　
中　　華　　民　　國　　110 　年　　4 　　月　　13　　日
                    民事第二十一庭
                        審判長法  官  翁昭蓉
                              法  官  呂淑玲
                              法  官  羅惠雯
正本係照原本作成。
不得上訴。
中　　華　　民　　國　　110 　年　　4 　　月　　13　　日
    　　　　　　　　　　　　　書記官　洪秋帆